ACORDAO-COMPLETO-2444664

ACÓRDÃO 1748/2021 ATA 4/2021 - PRIMEIRA CÂMARA

VISTOS, relatados e discutidos estes autos de tomada de contas especial instaurada pelo Fundo Nacional de Desenvolvimento da Educação (FNDE) contra Valmim Soares de Campos, prefeito de Flores de Goiás/GO na gestão 2009/2012, em face da omissão na prestação de contas dos recursos repassados por meio do Termo de Compromisso 5034/2012, que tinha por objeto a aquisição de equipamentos (ar condicionado, projetor e mobiliário) e ônibus para a rede de escolas municipais no âmbito do Programa de Ações Articuladas (PAR) .
	ACORDAM os Ministros do Tribunal de Contas da União, reunidos em sessão desta 1ª Câmara, ante as razões expostas pelo relator, e com fundamento nos arts. 1º, inciso I; 12, § 3º; 16, inciso III, alíneas "a" e "c", e §§ 2º e 3º; 19; 23, inciso III; 26, 28, inciso II, e 57 da Lei 8.443/1992 c/c os arts. 1º, inciso I; 209, incisos II e III; 210; 214, inciso III, alínea "a"; 215 a 217 e 267 do Regimento Interno, em: 
	9.1. declarar revel Valmim Soares de Campos;
	9.2. julgar irregulares as contas de Valmim Soares de Campos e condená-lo ao recolhimento aos cofres do Fundo Nacional de Desenvolvimento da Educação (FNDE) da quantia de R$ 524.123,80 (quinhentos e vinte e quatro mil, cento e vinte e três reais e oitenta centavos) , atualizada monetariamente e acrescida de juros de mora a partir de 10/07/2012 até a data do pagamento:
	9.3. aplicar a Valmim Soares de Campos multa de R$ 90.000,00 (noventa mil reais) , a ser recolhida aos cofres do Tesouro Nacional, com atualização monetária calculada da data deste acórdão até a data do pagamento, se este for efetuado após o vencimento do prazo abaixo estipulado;
	9.4. fixar prazo de 15 (quinze) dias, a contar das notificações, para comprovação, perante o Tribunal, do recolhimento das dívidas acima imputadas;
	9.5. autorizar a cobrança judicial das dívidas, caso não atendidas as notificações;
	9.6. autorizar, caso venha a ser solicitado, o pagamento das dívidas em até 36 (trinta em seis) parcelas mensais consecutivas, a primeira a ser paga no prazo acima fixado e as demais, a cada 30 (trinta) dias a contar da parcela anterior, com incidência, sobre cada valor mensal atualizado monetariamente, de juros de mora, na forma da legislação em vigor, e alertar ao responsável que a falta de comprovação do recolhimento de qualquer parcela importará no vencimento antecipado do saldo devedor;
	9.7. fixar o vencimento da primeira parcela em 15 (quinze) dias, a contar do recebimento das notificações, e o das demais a cada 30 (trinta) dias, com incidência dos respectivos encargos legais sobre o valor de cada prestação; 
	9.8. alertar ao responsável que a inadimplência de qualquer parcela acarretará vencimento antecipado do saldo devedor;
	9.9. dar ciência desta decisão ao responsável, ao Fundo Nacional de Desenvolvimento da Educação e ao Procurador-Chefe da Procuradoria da República no Estado de Goiás, para as providências cabíveis, com a informação de que o inteiro teor deste Acórdão e do Relatório e do Voto que o fundamentaram está disponível para consulta no endereço eletrônico www.tcu.gov.br/acordaos.

Tomada de contas especial instaurada pelo Fundo Nacional de Desenvolvimento da Educação (FNDE) contra ex-prefeito de Flores de Goiás/GO, em face da omissão na prestação de contas dos recursos repassados por meio de termo de compromisso, que tinha por objeto a aquisição de equipamentos (ar condicionado, projetor e mobiliário) e ônibus para a rede de escolas municipais no âmbito do Programa de Ações Articuladas (PAR).

Primeira Câmara

Município de Flores de Goiás/GO

3. Responsável: Valmim Soares de Campos (XXX.571.161-XX), ex-prefeito

13.1. Ministros presentes: Walton Alencar Rodrigues (Presidente), Benjamin Zymler e Jorge Oliveira (Relator).
13.2. Ministro-Substituto convocado: Marcos Bemquerer Costa.

JORGE OLIVEIRA

Trata-se de tomada de contas especial instaurada pelo Fundo Nacional de Desenvolvimento da Educação (FNDE) contra Valmim Soares de Campos, prefeito de Flores de Goiás/GO na gestão 2009/2012, em face da omissão na prestação de contas dos recursos repassados por meio do Termo de Compromisso 5034/2012, que tinha por objeto a aquisição de equipamentos (ar condicionado, projetor e mobiliário) para a rede de escolas municipais e ônibus escolares no âmbito do Programa de Ações Articuladas (PAR) .
	2. Transcrevo, a seguir, excertos da instrução da unidade técnica que analisou o assunto:
	"HISTÓRICO
	2. Os recursos foram repassados por meio de quatro ordens bancárias, todas emitidas em 06/07/2012 (peça 4, p. 1) e creditadas na conta corrente específica em 10/07/2012, conforme extrato bancário (peça 5, p. 1) , no valor total de R$ 524.123,80. Após várias transferências efetuadas, tendo como destinatária a conta corrente da própria prefeitura (peça 5, pp. 1-2) , em 20/08/2012 o saldo da conta específica apresentava-se zerado. 
	3. Conforme informação consignada no Ofício 116E/2017/SEAPC/COAPC/CGCAP-DIFIN/FNDE, (peça 7, p. 7) , nos termos da Resolução CD/FNDE 02/2012 e alterações posteriores, o prazo final para a prestação de contas de recursos repassados no âmbito do referido programa foi postergada até a data de 16/03/2017, mas, apesar do alargamento do prazo para tanto, o gestor foi omisso nesse dever. 
	4. Em intervenção inicial nos autos, a unidade técnica, em pareceres uniformes (peças 24-26) afastou o entendimento vertido pelo órgão repassador, que responsabilizara pela omissão da prestação de contas (Informação 3725/2017 - peça 9; Relatório do Tomador de Contas - peça 18) , de forma solidária, não apenas os ex-prefeitos Valmim Soares de Campos (gestão 2009-2012) e Jadiel Ferreira de Oliveira, (titular entre 05/01/2013 e 13/07/2013 e também na gestão em curso - 2017-2020) , como também José Dias Pereira, que exerceu seu mandato entre 14/07/2013 e 31/12/2016. Verificou-se que a responsabilidade deveria ser acometida somente a Valmim Soares de Campos, em cuja gestão houve a totalidade dos débitos na conta corrente específica, e que tinha o dever de disponibilizar condições materiais a seus sucessores para a apresentação de prestação de contas na época oportuna, tais como coligir e manter em arquivo notas fiscais, recibos, processos de pagamento, extratos bancários da conta específica e da aplicação financeira, processos licitatórios, contratos e termos de adjudicação e homologação, bem como documentos outros quaisquer que comprovassem a execução do objeto, independente de quem fosse o responsável final por esta atribuição.
	5. Destarte, a instrução concluiu no seguinte sentido: 
	'23. Resta comprovada a infração do dever constitucional e legal do dever de prestar contas a respeito dos recursos repassados pelo Termo de Compromisso 5034/2012, de que se presume a aplicação irregular de sua totalidade e o consequente dever de ressarcir. A responsabilização nessa tomada de contas especial deve ser acometida exclusivamente a Valmim Soares de Campos, em cuja gestão ocorreu a totalidade dos débitos na conta corrente específica, eximindo a gestão de José Dias Pereira, pela inexistência de dever legal, fundamentos fáticos e condições materiais para apresentar prestação de contas e, outrossim, de Jadiel Ferreira de Oliveira, por haver representado ao Ministério Público Federal contra Valmim Soares de Campos, diante da omissão deste.'
	6. Na ocasião, foi também manifestada a existência dos pressupostos de procedibilidade e de constituição do processo, conforme as disposições legais, regimentais e da Instrução Normativa TCU 71/2012, com a redação da Instrução Normativa TCU 76/2016.
	7. Procedeu-se, com base nesses fundamentos e diante de delegação de competência da relatora deste feito, Ministra Ana Arraes, nos termos do art. 1º, inciso II, da Portaria-MIN-AA 1, de 21/07/2014, à citação, pela não comprovação da boa e regular aplicação dos recursos federais repassados ao município e a audiência, esta pela omissão do dever de prestar contas, de Valmim Soares de Campos (peça 28) .
	8. O expediente citatório foi enviado ao responsável no endereço constante da base de dados do sistema de cadastro de pessoas físicas da Secretaria da Receita Federal (peça 27) , constando dos autos a comprovação de seu recebimento, na data de 21/01/2019 (peça 29) , na forma do art. 4º, inciso II, da Resolução TCU 170/2004.
	9. A despeito do sucesso na comunicação alvitrada, o responsável citado não acorreu aos autos, e em novas manifestações (peças 30-32) , a unidade técnica, em uníssono, propôs a declaração de revelia do citado e o julgamento de suas contas como irregulares, além de condenação em débito e a aplicação da multa prevista no art. 57 da Lei 8.443/1992. 
	10. O parquet especializado, na pessoa do ilustre Procurador Rodrigo Medeiros de Lima, em consonância com a jurisprudência consolidada do Tribunal, entretanto, dissentiu da proposição. 
	11. Conquanto haja ressaltado que o dever de prestar contas seja imponível a todos aqueles que gerirem recursos públicos, na linha dos arts. 70, parágrafo único e 71, inciso II da Constituição Federal, asseverou o MPTCU que a responsabilidade pela omissão deveria atender ao critério do prazo legal ou convencional fixado para apresentação da prestação de contas, não sendo exequível atribuir responsabilidade, por esta conduta, a quem não teria condições, na época devida, de tomar providências tendentes a comprovar a regular aplicação dos valores geridos pelo município. A omissão do dever de prestar contas seria irregularidade distinta da ausência de comprovação da aplicação regular dos recursos, sendo plenamente factível que as responsabilidades correspondentes fossem atribuídas a responsáveis distintos. 
	12. Em paralelo, pondera que a responsabilidade pela omissão deveria recair sobre a pessoa do de Jadiel Ferreira de Oliveira, titular do executivo municipal à época do vencimento do prazo obrigacional. A seu ver, ainda, não seria suficiente a mera indicação (reprodução de tela do sistema do FNDE) , presente nos autos, de que o agente houvesse envidado as providências exigidas pela Súmula 230 para que se desonerasse de sua responsabilidade, diante da inexistência de documento que comprovasse, de modo inequívoco (cópia da representação, com data e número de protocolo no MPF; ou cópia da inicial de ação proposta junto ao Poder Judiciário, com o respectivo número de autuação, ou outros) que haveriam sido adotadas pelo mandatário municipal para o resguardo do patrimônio público.
	13. Nesse quadro, o MPTCU, propôs nova citação de Valmim Soares de Campos, escoimada da imputação de responsabilidade pela omissão do dever de prestar contas, com as adaptações necessárias, além de diligência prévia ao FNDE para que enviasse cópia da representação indicada no extrato do Sistema de Gestão de Prestação de Contas (peça 23) . Aduziu ainda que seria desnecessário que a eventual audiência de Jadiel Ferreira de Oliveira se desse de forma concomitante à citação de Valmim Soares de Campos, pois seriam independentes as condutas de cada responsável.   
	14. A eminente Relatora, em despacho singelo (peça 34) , aquiesceu à sugestão do MPTCU, determinando o retorno dos autos à unidade técnica, para a adoção das providências mencionadas, em caráter saneador. 
	15. Em cumprimento ao despacho retro citado, a Secex-TCE procedeu à nova citação de Valmim Soares de Campos, bem como à diligência ao FNDE, conforme os expedientes abaixo: 
	Expediente
	Destinatário
	Objetivo
	Endereço
	Fonte do endereço
	Aviso de Recebimento
	Identificação do recebedor
	Resposta

	Ofício 27150/2020-TCU/Seproc, de 4/6/2020 (peça 40) 
	FNDE
	Diligência
	-
	-
	Peça 41
	-
	Peças 43-44

	Ofício 27145/2020-TCU/Seproc, de 4/6/2020 (peça 43) 
	Valmim Soares de Campos
	Citação
	Av. 08, Qd 02, 05 - Nova Flores - Flores de Goiás/GO
	Secretaria da Receita Federal (peça 38) 
	Recebido em 19/6/2020 (Peça 45) 
	Mila Campos Miranda - RG 6.157.956 - GO
	Não houve

	16.	O FNDE, em resposta ao expediente que lhe fora encaminhado, remeteu a cópia de representação criminal (peça 44, pp. 4-14) formulada, por iniciativa de Jadiel Ferreira de Oliveira, em desfavor de Valmim Soares de Campos, pela omissão do dever de prestar contas de diversos programas geridos pela autarquia, dentre eles aquele tratado neste processo (Termo de Compromisso 5034/2011) . 
	17. A Advocacia Geral da União, por meio da procuradoria federal especializada junto ao FNDE, na Nota 508/2017/COJAD/PFFNDE/PGF/AGU (peça 44, pp. 26-27) , considerou a iniciativa adequada e suficiente para a proteção dos interesses do erário federal. 
	18. A despeito do sucesso na entrega do expediente citatório, mais uma vez Valmim Soares de Campos não compareceu aos autos, seja para apresentar defesa, seja para solicitar dilação do prazo inicialmente concedido. 
	EXAME TÉCNICO 
	19. Iniciando pela citação de Valmim Soares de Campos, agora renovada com as adaptações necessárias diante da exclusão de sua responsabilidade quanto ao dever de prestar contas, percebe-se que o chamamento foi exitoso, no sentido de proporcionar novamente a oportunidade ao responsável de comparecer aos autos e exercer com plenitude o direito à ampla defesa e ao contraditório gravado na Constituição Federal.
	20. A ciência do responsável é inequívoca, uma vez que o expediente foi remetido ao endereço constante da base de dados da Secretaria da Receita Federal (peça 38) , o qual fora informado pelo próprio responsável às autoridades fazendárias.  
	(...) 
	22. A validade do critério de comunicação processual do TCU foi referendada pelo Supremo Tribunal Federal, nos termos do julgamento do MS-AgR 25.816/DF, por meio do qual se afirmou a desnecessidade da ciência pessoal do interessado, entendendo-se suficiente a comprovação da entrega do 'AR' no endereço do destinatário:
	'EMENTA: AGRAVO REGIMENTAL. MANDADO DE SEGURANÇA. DESNECESSIDADE DE INTIMAÇÃO PESSOAL DAS DECISÕES DO TRIBUNAL DE CONTAS DA UNIÃO. ART. 179 DO REGIMENTO INTERNO DO TCU. INTIMAÇÃO DO ATO IMPUGNADO POR CARTA REGISTRADA, INICIADO O PRAZO DO ART. 18 DA LEI 1.533/1951 DA DATA CONSTANTE DO AVISO DE RECEBIMENTO. DECADÊNCIA RECONHECIDA. AGRAVO IMPROVIDO.'
	23. O envio de carta registrada com aviso de recebimento está expressamente enumerado entre os meios de comunicação de que dispõe o Tribunal de Contas da União para proceder às suas intimações.
	24. O inciso II do art. 179 do Regimento Interno do TCU é claro ao exigir apenas a comprovação da entrega no endereço do destinatário, bastando o aviso de recebimento simples.
	(...) 
	26. Apesar de regularmente citado, o responsável deixou transcorrer in albis o prazo regimental de 15 dias, que lhe foi concedido para apresentar alegações de defesa e/ou efetuar o recolhimento do débito, motivo pelo qual se impõe o reconhecimento da revelia de que trata o art. 12, § 3º, da Lei 8.443/1992. Deve ser ressaltado que a forma de contagem de prazos instituída pelo vigente Código de Processo Civil (Lei 13.105/2015) , em dias úteis, é inaplicável à processualística de controle externo (Acórdão 2224/2018 - Relator: Min. Marcos Bemquerer) , que segue sendo regida pela Resolução-TCU 170/2004 nesse particular.
	27. A despeito da caracterização da revelia do agente citado, devem ser considerados, no entanto, eventuais elementos já constantes dos autos, os quais poderiam, em tese, conceder-lhe um juízo favorável.
	28. Deve-se observar que, nos processos do TCU, a revelia não implica a presunção de que sejam verdadeiras todas as imputações levantadas contra os responsáveis, diferentemente do que ocorre no processo civil, em que o não comparecimento do réu aos autos leva à presunção da verdade dos fatos narrados pelo autor. 
	29. Finalizada essa breve retrospectiva, bem como o introito analítico, emergindo na apreciação meritória, reconhece-se que os apontamentos cabíveis e necessários ao deslinde da matéria não são extensos.
	30. Não exsurgiram constatações posteriores que infirmem o entendimento externado pela unidade técnica na abordagem preliminar, nem quanto às alterações promovidas em relação ao chamamento anterior, conforme as judiciosas considerações do MPTCU, prestigiadas pela nobre Relatora, não somente porque o responsável não apresentou alegações de defesa, como inexistem nos autos elementos que o favoreçam, não abarcados inicialmente.
	31. Em se tratando de processo em que a parte interessada não se manifestou acerca das irregularidades imputadas, não há elementos para que se possa efetivamente aferir e reconhecer a ocorrência de boa-fé na conduta dos responsáveis, podendo este Tribunal, desde logo, proferir o julgamento de mérito pela irregularidade das contas, conforme os termos dos §§ 2º e 6º do art. 202 do Regimento Interno do TCU (Acórdão 2064/2011-TCU-Primeira Câmara, Relator: Min. Ubiratan Aguiar;  6.182/2011 - 1ª Câmara, Relator: Min. Weder de Oliveira, 4.072/2010 - 1ª Câmara, Relator: Min. Valmir Campelo; 1.189/2009 - 1ª Câmara, Relator: Min. Marcos Bemquerer; 731/2008 - Plenário, Relator: Min. Aroldo Cedraz) .
	32. No tocante à prescrição punitiva, temos que, conforme o Acórdão 1441/2016-TCU-Plenário, o qual uniformizou a jurisprudência acerca dessa questão, a prescrição subordina-se ao prazo decenal geral indicado no art. 205 do Código Civil, contado da data de ocorrência da irregularidade sancionada, nos termos do art. 189 daquele diploma, sendo este prazo interrompido pelo ato que ordenar a citação, a audiência ou a oitiva do responsável.
	33. No caso específico, é preciso estabelecer o termo inicial desse interregno, uma vez que as irregularidades sancionadas se verificaram no decorrer de um intervalo temporal, no qual não podem ser precisamente situadas, diante da inexistência de prestação de contas. Para fins de estabelecimento do termo inicial do prazo prescricional, o critério que se adota comumente, em casos da espécie, é considera-lo como a data limite para a apresentação da prestação de contas pelo aplicador dos recursos. Essa opção apresenta como fundamento o princípio da actio nata, pois, segundo seus defensores, representaria o termo inicial aquele momento em que o Estado teria condições de agir na defesa de seus interesses, quando se mostrasse necessário (Acórdão 689/2015-TCU-Primeira Câmara, Relator: Min. Walton Alencar Rodrigues; Acórdão 2278/2019-TCU-Primeira Câmara, Relator: Min. Augusto Sherman) .
	34. Tal critério é passível de críticas, na medida em que a prestação de contas possui um caráter declaratório, e não constitutivo, das referências fáticas que se relacionam com as possíveis irregularidades que se habilitam a ser objeto de sanção. Desconsidera, sobretudo, o poder-dever estatal de acompanhar pari passu, a execução da ação governamental, com potencial ablativo das desconformidades. Opera logicamente em desfavor do agente punível. Sua adoção será, contudo, sugerida, em coerência com a linha interpretativa mantida por esta Corte. 
	35. No caso vertente, o prazo final para a apresentação da prestação de contas do Termo de Compromisso 5034/2011 era 16/03/2017.
	36. Sendo evento interruptivo o despacho autorizativo da primeira citação empreendida, ocorrido em 29/08/2018, à peça 25 (ou mesmo se considerarmos como válido somente o despacho da ilustre Relatora, em 06/11/2019 - peça 34) , percebe-se que o prazo prescricional encontra-se em plena fluência.  
	37. Deve ser ressaltado que mesmo a prescrição não afeta o julgamento das contas, nem a condenação em débito. No tocante ao entendimento proferido pelo Supremo Tribunal Federal, no julgamento recente do RE 636.886 (Tema 899) , a respeito da prescritibilidade da pretensão de ressarcimento ao erário com base em decisão de tribunal de contas, cabe assinalar que a decisão do STF alcança tão somente a fase judicial de execução do título extrajudicial, não atingindo os processos de controle externo em trâmite no TCU, conforme orientação sufragada pelo Acórdão 6589/2020-TCU-Segunda Câmara, da relatoria do Ministro Raimundo Carreiro. Aliás, da ementa do julgado do STF constou que: 'A pretensão de ressarcimento ao erário em face de agentes públicos reconhecida em acórdão de Tribunal de Contas prescreve na forma da Lei 6.830/1980 (Lei de Execução Fiscal) '. Portanto, até o trânsito em julgado do acórdão condenatório do TCU, permanece imprescritível a pretensão de ressarcimento ao erário decorrente da instauração da tomada de contas especial, conforme Enunciado da Súmula 282 do TCU ('As ações de ressarcimento movidas pelo Estado contra os agentes causadores de danos ao erário são imprescritíveis) .
	CONCLUSÃO
	38. Considerando que: as dúvidas levantadas pelo douto Ministério Público de Contas foram devidamente supridas a partir da documentação coligida junto ao FNDE, tendo sido atendido de forma profícua o despacho de peça 34; restou devidamente comprovada a adoção, por parte de Jadiel Ferreira de Oliveira, das ações protetivas do erário, as quais foram consideradas adequadas e suficientes por parte do órgão de representação judicial da União para o afastamento de sua responsabilidade primária de apresentar prestação de contas, nos termos da Súmula 230 do Tribunal de Contas da União. Valmim Soares de Campos, mais uma vez, a despeito da convocação que lhe fora reenviada, com as mudanças descritas, não apresentou alegações de defesa; cabe a este último agente a decretação de sua revelia no processo, o julgamento das contas pela irregularidade, com condenação em débito e a aplicação da multa inserta no art. 58 da Lei Orgânica do Tribunal. 
	PROPOSTA DE ENCAMINHAMENTO 
	39. Diante do exposto, submetem-se os autos à consideração superior, propondo:
	39.1. considerar, para todos os efeitos, revel Valmim Soares de Campos (CPF XXX.571.161-XX) , ex-prefeito municipal de Flores de Goiás (GO) , dando-se prosseguimento ao processo, conforme preceitua o art. 12, § 3º, da Lei 8.443/1992, c/c o art. 202, § 8º, do RITCU;
	39.2. julgar irregulares as contas de Valmim Soares de Campos (CPF XXX.571.161-XX) , com fundamento nos arts. 1º, inciso I; 16, inciso III, alíneas 'b' e 'c'; 19, caput, e 23, inciso III, da Lei 8.443/1992, c/c os arts. 1º, inciso I; 209, incisos II e III; 210 e 214, inciso III, do Regimento Interno do TCU, aplicando-lhe ainda a multa constante do art. 57 da Lei 8.443/1992, c/c o art. 267 do Regimento Interno do TCU, e condenando-o ao pagamento das importâncias a seguir especificadas e fixando-lhe o prazo de 15 dias, para que comprove, perante este Tribunal, em respeito art. 214, inciso III, alíneas 'a' e 'b', do Regimento Interno do TCU, o recolhimento da dívida aos cofres do Fundo Nacional de Desenvolvimento da Educação, atualizada monetariamente e acrescida de juros de mora, calculados a partir das datas indicadas até a data do efetivo recolhimento e com o abatimento de valores acaso já satisfeitos, nos termos da legislação vigente:
	Data
	Valor (R$) 

	10/07/2012
	524.123,80

	Valor atualizado em 04/09/2020: R$ 899.609,08
	39.3. autorizar, desde logo, a cobrança judicial das dívidas, nos termos do art. 28, inciso II, da Lei 8.443/1992, c/c o art. 219, inciso II, do Regimento Interno do TCU, caso não atendida a notificação;
	39.4. autorizar, desde logo, com fundamento no art. 26 da Lei 8.443/1992, c/c o art. 217 do Regimento Interno do TCU, caso seja do interesse da responsável, o parcelamento da dívida em até 36 (trinta e seis) parcelas, incidindo sobre cada uma, os encargos legais devidos, sem prejuízo de alertá-lo de que, caso opte por essa forma de pagamento, a falta de comprovação do recolhimento de qualquer parcela implicará o vencimento antecipado do saldo devedor, nos termos do art. 26, parágrafo único, da Lei 8.443/1992, c/c o art. 217, § 2º, do Regimento Interno do TCU;
	39.5 enviar cópia do Acórdão que vier a ser proferido ao FNDE e ao responsável, para ciência, informando que a presente deliberação, acompanhada do Relatório e do Voto que a fundamenta, está disponível para a consulta no endereço www.tcu.gov.br/acordaos, além de esclarecer que, caso requerido, o TCU poderá fornecer sem custos as correspondentes cópias, de forma impressa;
	39.6 enviar cópia do Acórdão a ser prolatado, bem como do Relatório e do Voto que o fundamentarem, à Procuradoria da República no Estado de Goiás, nos termos do § 3º do art. 16 da Lei 8.443/1992, c/c o § 7º do art. 209 do Regimento Interno do TCU, para adoção das medidas cabíveis."
	3. O Ministério Público junto ao TCU, representado neste processo pelo Procurador Rodrigo Medeiros de Lima, manifestou-se de acordo com a proposta de encaminhamento formulada pela unidade técnica, ressaltando apenas que os juros de mora incidem apenas sobre o valor do débito e não de eventual multa.
	É o relatório.

não há.

Procurador Rodrigo Medeiros de Lima.

TOMADA DE CONTAS ESPECIAL. TERMO DE COMPROMISSO. AQUISIÇÃO DE EQUIPAMENTOS E ÔNIBUS PARA A REDE ESCOLAR MUNICIPAL. OMISSÃO NA PRESTAÇÃO DE CONTAS. CITAÇÃO DO EX-PREFEITO. REVELIA. CONTAS IRREGULARES. DÉBITO. MULTA. 1. Nos termos do artigo 12, § 3º, da Lei 8.443/1992, o responsável que não atender à citação ou audiência será considerado revel pelo Tribunal, para todos os efeitos, dando-se prosseguimento ao processo. 2. A ausência de comprovação da regular aplicação dos recursos por parte do responsável enseja o julgamento pela irregularidade das contas, com condenação em débito e aplicação de pena de multa (arts. 16, inciso III, alíneas "a" e "c"; 19 e 57 da LOTCU).

TOMADA DE CONTAS ESPECIAL (TCE)

Secretaria de Controle Externo de Tomada de Contas Especial (SecexTCE).

Valmim Soares de Campos, prefeito de Flores de Goiás/GO na gestão 2009/2012, recebeu R$ 524.123,80 do Fundo Nacional de Desenvolvimento da Educação (FNDE) , por meio do Termo de Compromisso 5034/2012, para a aquisição de equipamentos (ar condicionado, projetor e mobiliário) e ônibus para a rede de escolas municipais. Os valores foram transferidos no âmbito do Programa de Ações Articuladas (PAR) .
	2. O prazo final para a prestação de contas desses recursos ocorreu em 16/03/2017, sem que nenhum comprovante fosse apresentado. Mesmo após ser notificado pelo órgão concedente sobre sua inadimplência, o ex-gestor não encaminhou os documentos necessários nem justificativas para tal omissão.	
	3. O Ministério Público junto ao TCU chegou a cogitar sobre eventual corresponsabilidade do prefeito sucessor em cujo mandato venceu o prazo para prestação de contas. Contudo, diligência feita ao FNDE logrou comprovar que o gestor representou contra seu antecessor em função da omissão ora analisada (peça 44) . 
	4. No âmbito deste Tribunal, Valmim Soares de Campos foi citado validamente duas vezes, mas também optou por permanecer silente, configurando sua revelia. nos termos do artigo 12, § 3º, da Lei nº 8.443/1992, dando-se prosseguimento ao processo.
	5. Segundo determinam a Constituição Federal e legislação correlata, bem como a pacífica jurisprudência do TCU e do STF, ao gestor incumbe provar a boa e regular aplicação do dinheiro público recebido. As normas a seguir transcritas fundamentam essa compreensão:
	Constituição Federal de 1988:
	"Art. 70, parágrafo único. Prestará contas qualquer pessoa física ou jurídica, pública ou privada, que utilize, arrecade, guarde, gerencie ou administre dinheiros, bens e valores públicos ou pelos quais a União responda, ou que, em nome desta, assuma obrigações de natureza pecuniária."
	Decreto-lei 200/1967:
	"Art. 93. Quem quer que utilize dinheiros públicos terá de justificar seu bom e regular emprego na conformidade das leis, regulamentos e normas emanadas das autoridades administrativas competentes."
	Decreto 93.872/1986:
	"Art. 66. Quem quer que receba recursos da União ou das entidades a ela vinculadas, direta ou indiretamente, inclusive mediante acordo, ajuste ou convênio, para realizar pesquisas, desenvolver projetos, estudos, campanhas e obras sociais ou para qualquer outro fim, deverá comprovar o seu bom e regular emprego, bem como os resultados alcançados."
	6. Portanto, compete ao gestor comprovar a boa e regular aplicação dos recursos públicos, sendo seu o ônus da prova. Cabe-lhe, dessa forma, apresentar, a tempo e a hora, em boa ordem, toda a documentação comprobatória da aplicação do dinheiro que lhe foi confiado, sendo certo, de outro lado, que tal comprovação deva ser feita mediante o estabelecimento do nexo entre o desembolso dos recursos federais recebidos e os comprovantes relacionados às despesas realizadas no objeto do ajuste.
	7. O processo de tomada de contas especial, tendo em vista a sua natureza jurídica e a sua finalidade de avaliar a correta aplicação de recursos públicos por parte daquele que o geriu, é um processo eminentemente documental, cabendo ao gestor apresentar os documentos exigidos pela lei para comprovar a correta aplicação dos recursos recebidos. Há, assim, a necessidade de se estabelecer um liame entre a saída dos recursos da conta específica do convênio com as notas fiscais emitidas na aquisição de produtos e/ou serviços relacionados ao objeto do ajuste.
	8. No presente caso, a omissão do responsável em prestar contas e a ausência de qualquer elemento de defesa que lhe possa ser aproveitado impede o estabelecimento do nexo entre os recursos públicos recebidos e as despesas efetuadas na consecução do ajuste, impondo-se, em consequência, o julgamento pela irregularidade das contas e a condenação em débito pela totalidade dos recursos federais repassados, nos termos do art. 16, inciso III, alíneas "a" e "c", e art. 19 da Lei 8.443/1992.
	9. Por fim, tendo em vista a reprovabilidade da conduta do responsável, que deixou de demonstrar a regular aplicação dos recursos públicos federais recebidos, infringindo dever legal e constitucional, deve ser aplicada a multa prevista no art. 57 da Lei nº 8.443/1992, para a qual sugiro o valor de R$ 90.000,00 (noventa mil reais) , correspondentes a cerca de 10% do valor atualizado do dano.
	Ante o exposto, em linha com os pareceres do Ministério Público junto ao TCU e da unidade instrutiva, VOTO no sentido de que o Tribunal adote o Acórdão que ora submeto à deliberação deste Colegiado.
TCU, Sala das Sessões Ministro Luciano Brandão Alves de Souza, em 23 de fevereiro de 2021.
JORGE OLIVEIRA 
Relator